【裁判字號】    97,上訴,486
【裁判日期】    970529
【裁判案由】    違反毒品危害防制條例
【裁判全文】
臺灣高等法院高雄分院刑事判決         97年度上訴字第486號
上  訴  人  臺灣高雄地方法院檢察署檢察官
被      告  甲○○
選任辯護人  蔡祥銘律師
            蔡晉祐律師
上列上訴人因被告違反毒品危害防制條例案件，不服臺灣高雄地
方法院96年度訴緝字第13號中華民國97年2 月15日第一審判決（
起訴案號：臺灣高雄地方法院檢察署94年度偵字第18381 號），
提起上訴，本院判決如下：
    主  文
上訴駁回。
    理  由
一、公訴意旨略以：被告甲○○明知海洛因屬毒品危害防制條例
    第2 條第2 項第1 款所規定之第一級毒品，不得非法持有、
    販賣，竟基於意圖營利之概括犯意，自民國92年5 、6 月間
    某日起，利用行動電話門號0000000000號手機為對外聯絡工
    具，於附表所示交易時間、交易地點，以附表所示之交易價
    格，將第一級毒品海洛因販賣與李坤憲、陳永泰等人施用。
    復基於轉讓安非他命之犯意，在92年5 月或6 月之某日，在
    高雄市○○路某處，將毛重0.4 公克之甲基安非他命轉讓與
    李坤憲，因認被告涉犯毒品危害防制條例第4 條第1 項販賣
    第一級毒品、第8 條第2 項轉讓第二級毒品罪嫌。
二、按犯罪事實應依證據認定之，無證據不得認定犯罪事實；不
    能證明被告犯罪者，應諭知無罪之判決，刑事訴訟法第154
    條第2 項、第301 條第1 項各有明文；又按犯罪事實之認定
    應憑證據，如未能發現相當證據，或證據不足以證明，自不
    能以推測或擬制之方法，作為裁判基礎（最高法院40年台上
    字第86號判例意旨參照）；再按施用毒品者所稱其向某人買
    受毒品之指證，不得作為有罪判決之唯一證據，仍須調查其
    他必要之證據，資以補強其指證之真實性，始為適法，良以
    施用毒品者其供述之憑信性本不及於一般人，況施用毒品者
    其供出來源，因而破獲者，法律復規定得減輕其刑，其有為
    偵查機關誘導、或為邀輕典而為不實之陳述之可能，其供述
    之真實性自有合理之懷疑，是施用毒品者關於其向某人購買
    毒品之供述，必須補強證據佐證，以擔保其供述之真實性，
    俾貫徹刑事訴訟無罪推定及嚴格證明之基本原則；而茲所謂
    補強證據，指其他有關證明施用毒品者之關於毒品交易之供
    述真實性之相關證據而言，必須與施用毒品者關於毒品交易
    之供述，具有相當程度之關聯性，而足使一般人對施用毒品
    者關於毒品交易之供述，並無合理之懷疑存在，而得確信其
    為真實，始足當之，最高法院96年度臺上字第2800號判決意
    旨論述綦詳。
三、證據能力部分：
    關於門號0000000000號行動電話之通訊監察譯文方面：依該
    通訊監察譯文所載，其通訊監察時間係自92年6 月28日起至
    同年7 月27日（92偵4229號卷第27至28頁），惟卷內只有期
    間自92年8 月16日起至92年9 月12日止之通訊監察書（92偵
    4229號卷第26頁），並無上開期間之通訊監察書存在，嗣經
    原審及本院函查結果，亦未見警察或檢察機關提出該段期間
    之通訊監察書（原審訴緝卷第153 頁、第159 頁、本院卷第
    19頁），且證人即承辦警察謝典龍在原審亦證稱：伊手上沒
    有該段期間之通訊監察書（原審訴緝卷第106 頁），是本件
    尚難認有合法之通訊監察書存在。又除法律另有規定外，實
    施刑事訴訟程序之公務員因違背法定程序取得之證據，其有
    無證據能力之認定，應審酌人權保障及公共利益之均衡維護
    ，刑事訴訟法第158 條之4 亦定有明文。本院審酌本件雖查
    無執行通訊監察單位有何主觀上之違法意圖，惟憲法第12條
    規定「人民有秘密通訊之自由。」，且通訊保障及監察法第
    5 條亦規定須事先取得通訊察書始得實施通訊監察，是此部
    分實已違背法定程序而侵犯被告之權益，且依法上線監聽亦
    非執行單位所無法克服之事項，從而，應認此部分之監聽錄
    音無證據能力。
四、本件檢察官起訴被告涉犯前揭罪嫌，無非係以證人李坤憲及
    證人陳永泰證述向被告購買海洛因，及證人李坤憲證述被告
    轉讓甲基安非他命之事實，復有門號0000000000號行動電話
    通訊監察譯文、扣押物品目錄表2 紙、相片4 張、法務部調
    查局92年10月28日調科壹字第240002733 號鑑定通知書、92
    年11月07日調科壹字第09262614890 號檢驗通知書等，為其
    論據。
五、訊據被告甲○○雖不否認其綽號為「阿三」，然堅決否認有
    何販賣第一級毒品及轉讓第二級毒品犯行，辯稱：伊並未使
    用門號0000000000號行動電話，伊沒有販賣海洛因，亦沒有
    轉讓甲基安非他命給他人等語。經查：
  (一)證人李坤憲雖稱：門號0000000000號行動電話係被告所使用
    ，且伊係撥打該行動電話向被告購買毒品，惟被告則否認有
    使用該行動電話，並否認有與證人李坤憲為通訊監察譯文所
    載之通話。查前開通訊監察譯文已經本院認定不得為證據，
    業如前述。又經原審向和信電信公司查詢結果，前開行動電
    話係由許水德申請使用（原審訴緝卷第65頁），惟其於原審
    則證稱：伊不認識被告，於92年間未使用門號0000000000號
    行動電話等語（見原審卷第184 頁）。再者，證人即承辦警
    察謝典龍在原審證稱：伊負責門號0000000000號行動電話之
    通訊監察作業，當時前揭門號之使用人自稱綽號「阿三」，
    真實姓名為何並不知道等語（見原審卷第132 頁）；且其於
    偵查中亦證稱：本件通訊監察錄音帶，已找不到等語（94偵
    18381 號卷第9 至10頁），復經原審向原承辦機關調閱通訊
    監察錄音母帶未果（原審訴緝卷第153 頁、第159 頁）；是
    在被告否認有使用前開行動電話，復無錄音帶可供鑑定情形
    下，自難以該通訊監察譯文作為被告不利之認定。至於證人
    謝典龍證稱：有查獲綽號「阿忠」之男子後，「阿忠」有確
    認綽號「阿三」之男子是被告云云，惟綜觀本案警卷及偵查
    卷宗，均未見綽號「阿忠」之筆錄，則證人謝典龍之此部分
    證述，亦難為不利於被告之認定。
  (二)關於證人李坤憲向被告購買毒品之經過，其於92年8 月20日
    警詢中證述：伊向被告購買共7 、8 次毒品，購買時間自1
    個月前迄今，1 次購買1 錢或2 錢，每錢1 萬4000元至2萬
    元不等云云（參警一卷第4 頁）；復於偵查中證述：伊於92
    年6 月在建國路及自立路向被告拿貨，平均每天都有拿云云
    （參偵二卷第9 頁）；再證稱：伊向被告買過好幾次毒品，
    從91年到92年都是向被告買海洛因，多久買一次不一定，有
    時半個月才買1 次云云（見偵五卷第16頁）；伊都是向被告
    拿「半件」海洛因，半件是8 萬元，伊都向被告買1 萬8 到
    2 萬元的海洛因，也曾買過8 萬元的海洛因云云（參偵五卷
    第28頁）；又於原審審理中證述：92年8 月被查獲前有向被
    告買海洛因，前後大約買了有幾個月的時間云云（參原審卷
    第109 頁），綜觀證人李坤憲前揭證述內容，原稱自查獲前
    1 個月開始向被告購買海洛因，復稱91年、92年間都是向被
    告購買，再忽焉證稱伊向被告買了大約幾個月，足見其就向
    被告購買海洛因之期間及購買之數量、次數，前後證述不一
    ，且差距頗大，其證詞是否真實可信，已非無疑。復參酌證
    人李坤憲另證稱：員警於92年8 月20日從高雄市○○區○○
    路193 巷52號2 樓伊之住處查到的104 包海洛因，是向被告
    購買的；伊最後1 次向被告買毒品是在被查獲的前1 周；伊
    向被告買海洛因時，都是沒有秤重就拿走，當時伊也沒有磅
    秤；安非他命是被告於92年5 、6 月間，在建國路送伊的云
    云（見偵二卷第10頁、偵五卷第28頁），然92年8 月20日經
    警前往被告住處執行搜索時，於被告上址住處僅扣得甲基安
    非他命吸食器2 組、點菸器、手機、煙斗、剪刀各1 支，有
    扣押物品目錄表在卷可稽，倘證人李坤憲前開證述：被告每
    次販賣1 萬5 千元到2 萬元之海洛因予伊、伊都沒有秤重就
    拿走，及其係被查獲前1 周最後1 次向被告購買等情屬實，
    依此被告販賣毒品數量非少、次數頻繁，豈可能員警於被告
    住處執行搜索時，並未扣得任何毒品，或販賣毒品需用之分
    裝袋、磅秤、帳冊、通訊錄或販賣毒品所得等物，顯與常情
    相悖。再者，證人李坤憲於92年8 月20日為警查獲，係因被
    告於同日為警查獲後，為配合警方查緝，而撥打電話予證人
    李坤憲借1 包海洛因，證人李坤憲遂帶海洛因至建國路及正
    義路口赴約後，即遭警查獲等情，有台灣屏東地方法院檢察
    署92年8 月20日訊問筆錄1 紙可參（參偵二卷第9 頁），衡
    情證人李坤憲因被告邀約攜帶海洛因前往赴約後，即遭警查
    獲，其內心因對被告產生怨懟閒隙，致其於警詢、偵查迄至
    原審審理時，為使被告入罪而為不實指控，亦在情理之中，
    參以證人李坤憲所為證述內容已有前開瑕疵，且就其證述被
    告轉讓甲基安非他命予伊之部分復乏旁證可佐，本院自難僅
    憑證人李坤憲前後不一，復與常情有違之證述遽為不利於被
    告之認定。
  (三)證人陳永泰在偵查中雖曾供稱：伊曾向被告購買海洛因，惟
    觀該日筆錄，於檢察官訊以「你有沒有向『阿三』買過毒品
    」時，係先供稱「沒有」，嗣於檢察官提示被告之相片時，
    始改稱：伊有向被告買過毒品等語（92偵4229號卷第58頁）
    ，足見其於偵查中之指述已有反復不一之處。且於原審審理
    中復證稱：伊不認識在庭的被告，有跟綽號「阿三」的人買
    過2 、3 次的海洛因，每次購買約3 、4 千元，交付海洛因
    給伊的人也是「阿三」，但無法確認在庭的被告是否為綽號
    「阿三」的人，因為時間久遠，已無法辨認等語（見原審卷
    第106 頁）。雖證人陳永泰復證稱：之前在檢察官那邊看相
    片指認是確實的，但現在不認得了等語（參原審卷第106 頁
    ）。惟案發後之初次指認，無論係於司法警察（官）調查或
    檢察官偵查中所為，對案件偵查之方向甚或審判心證之形成
    ，常有重大之影響，自當力求慎重無訛，故除被告或犯罪嫌
    疑人係社會（地區）知名人士、與指認人熟識之人、現行犯
    、準現行犯或具顯著特徵、曾與指認人長期且近距接觸或其
    他無誤認之虞者，得單獨供指認外，皆應依訴訟制度健全國
    家之例，以「真人列隊指認」方式為之，不宜由單獨一人，
    或僅提供單一照片或陳舊相片，以供指認，更不得予以任何
    暗示、誘導，否則其踐行之指認程序即非適法，難認已具備
    傳聞法則例外之可信性要件（最高法院95年台上字第3954號
    判決參照）。查本件證人陳永泰之指認程序，檢察官係以被
    告之照片或單一被告供證人指證（92偵4229號卷第58頁），
    非以列隊選擇性方式為指認，參以被告於該次檢察官偵訊時
    證稱：伊向檢察官提示照片中所示之人，綽號為「阿三」，
    買過2 、3 次海洛因，伊還有跟「聰明仔」買，伊很少向「
    阿三」買，對「阿三」的印象比較不深等語（見偵一卷第59
    頁），則依指認人指認時所述對販賣毒品之「阿三」印象不
    深，難認其對於犯罪行為人已觀察明白，其事後依據其個人
    之知覺及記憶所為之指認，實不具備可信之特別情況，此種
    指認方式實屬誘導，易使證人誤認照片上之人即為嫌犯，以
    符合檢方所期待之對象，是以上開指認所得之證據，難認已
    具備傳聞法則例外之可信性要件。又本件證人陳永泰所以會
    指認被告，係因證人李坤憲被查獲後，經檢察官同意適用證
    人保護法第14條規定，其始供稱陳永泰亦有向被告購買毒品
    ，檢察官因而提訊證人陳永泰指認被告，此參偵查筆錄可知
    （92偵4230號卷第10頁、第47頁反面）；又證人李坤憲於警
    詢中係稱：伊係經陳永泰而向被告購買毒品等語（92偵4230
    號卷第47頁反面）；惟證人陳永泰於原審則證稱：伊不知道
    李坤憲的毒品是向誰買的，及伊出監後，聽李坤憲說是向「
    阿三」買的等語（原審訴緝卷第107 頁），衡情，如果陳永
    泰有介紹李坤憲向被告購買毒品，豈有不知知道李坤憲的毒
    品是向誰買的之理。另證人李坤憲於原審亦稱伊沒有看過陳
    永泰向被告購買毒品等語（原審訴緝卷第111 頁）；足見其
    等所述，並不足為被告有罪之認定。
五、綜上所述，本件檢察官所為舉證，尚未達於一般人均不致有
    所懷疑而得確信被告甲○○確實涉犯毒品危害防制條例第4
    條第1 項販賣第一級毒品、第8 條第2 項轉讓第二級毒品犯
    行之程度，而尚有合理之懷疑存在，此外原審復查無其他積
    極證據足認被告有何公訴人所指之前揭犯行，揆諸首揭說明
    ，自應為無罪之諭知。
六、原審因而以不能證明被告犯罪，而為被告無罪之諭知，核無
    違誤；檢察官上訴意旨，猶執前詞，指摘原判決不當，為無
    理由，應予駁回。
據上論斷，應依刑事訴訟法第368 條，判決如主文。
本案經檢察官陳建年到庭執行職務。
中    華    民    國    97    年    5     月    29    日
                  刑事第三庭    審判長法  官   周賢銳
                                      法  官   黃憲文
                                      法  官   黃仁松
以上正本證明與原本無異。
如不服本判決應於收受本判決後10日內向本院提出上訴書狀，其
未敘述上訴理由者，並得於提起上訴後10日內向本院補提理由書
狀（均須按他造當事人之人數附繕本）「切勿逕送上級法院」。
中    華    民    國    97    年    5     月    29    日
                                      書記官   馬蕙梅
附表：
  ┌──┬────┬────────┬────────┬─────────────┐
  │編號│購毒之人│交  易  時  間  │交  易  地  點  │交    易    價    格      │
  ├──┼────┼────────┼────────┼─────────────┤
  │1.  │李坤憲  │自92年5 、6 月間│在高雄市○○路、│以海洛因每37.5公克約新台幣│
  │    │        │某日起，以短則每│自立路、七賢路路│16萬元（即18.75公克約8 萬 │
  │    │        │天、長則半個月1 │旁某處等不特定地│元）之價格販賣；有時亦會將│
  │    │        │次之頻率，販賣第│點。            │重量不詳之海洛因，以1 萬8 │
  │    │        │一級毒品海洛因。│                │至2 萬元之價格加以販賣。  │
  ├──┼────┼────────┼────────┼─────────────┤
  │2.  │陳永泰  │自92年05月某日起│在高雄市○○○路│將重量不詳之海洛因，以3 千│
  │    │        │，連續販賣毒品海│或七賢路路邊某處│元或4 千元之價格加以販賣。│
  │    │        │洛因與陳永泰約2 │。              │                          │
  │    │        │、3 次之多。    │                │                          │
  └──┴────┴────────┴────────┴─────────────┘


司法院資訊處製作；財團法人民間司法改革基金會備份。
